【裁判字號】    97,台上,1900
【裁判日期】    970911
【裁判案由】    請求離婚等
【裁判全文】
最高法院民事判決            九十七年度台上字第一九００號
上  訴  人  甲○○
訴訟代理人  宋錦武律師
被 上訴 人  乙○○
                    號3樓
上列當事人間請求離婚等事件，上訴人對於中華民國九十七年五
月十三日台灣高等法院台南分院第二審判決（九十六年度家上字
第一一七號），提起上訴，本院判決如下：
    主  文
原判決關於駁回上訴人就第一審判命其給付扶養費部分之上訴暨
該訴訟費用部分廢棄，發回台灣高等法院台南分院。
其他上訴駁回。
第三審訴訟費用，關於駁回上訴部分，由上訴人負擔。
    理  由
本件被上訴人主張：兩造於民國八十七年六月二十九日結婚，婚
後育有未成年女兒丙○○。伊於九十四年九月二十九日發現上訴
人在臺南市與丁○○同居共床，涉有通姦情事，乃於同日在臺南
市警一分局○○派出所書立和解契約書。因上訴人有與他人同居
通姦之犯行，夫妻誠摯相愛之根本基礎已動搖，感情已不存在，
兩造間之婚姻已生嚴重無法回復之破綻，伊得依民法第一千零五
十二條第一項第二款、第二項規定訴請離婚。並依民事訴訟法第
五百七十二條之一第一項附帶請求定對於未成年女兒丙○○權利
義務之行使負擔由伊任之。復依上揭和解契約書第一、二條規定
，上訴人本應於九十四年十月二十九日前給付新台幣（下同）三
百萬元予伊，惟上訴人迄仍未按和解契約書履行，伊亦得依該和
解契約書約定，請求上訴人給付精神慰撫金三百萬元。另上訴人
為兩造所生未成年女兒丙○○之父，自應對丙○○負法定扶養義
務，而兩造於離婚協議書約定自九十四年十一月一日起，上訴人
應按月給付丙○○扶養費五萬元予伊，伊係於九十五年三月二十
二日提起訴訟，自得依離婚協議書第二條約定及民法第一百九十
九條第一項規定，請求上訴人給付已到期之扶養費二十五萬元並
自九十四年四月一日起至丙○○成年之日止，按月給付丙○○扶
養費三萬元。爰依上開規定、和解契約書及離婚協議書之約定，
求為命(一)准伊與上訴人離婚；(二)對於兩造所生未成年子女丙○○
權利義務之行使或負擔由伊任之；(三)上訴人應給付伊三百萬元本
息；(四)上訴人應給付二十五萬元本息，並自九十五年四月一日起
至兩造所生未成年子女丙○○成年之日止，按月於每月一日給付
未成年子女丙○○扶養費三萬元予伊，上訴人如遲誤一期履行者
，其後之期間視為亦已到期之判決。
上訴人則以：伊未於九十四年九月二十九日與丁○○通姦，伊與
丁○○和被上訴人在○○派出所簽立之和解契約書，及兩造所簽
立之離婚協議書，係受被上訴人脅迫所書立，得為撤銷。又系爭
和解契約書縱認有效，因其上加註特別條款：「乙方（即伊）依
約全數給付之同時，甲方（即被上訴人）應當面銷毀上開證物（
即錄影帶、照片），如仍有外流之情形，甲方應無條件立即返還
所有已收之給付。」而被上訴人既未能當面銷毀證物，伊自得行
使同時履行抗辯權而拒絕給付系爭三百萬元損害賠償金；且該加
註特別條款，亦屬附解除條件之法律行為，被上訴人既將上揭錄
影帶、照片外流，其解除條件即已成就，依民法第九十九條第二
項規定，及最高法院判例意旨，系爭和解契約當然失其效力，被
上訴人亦不得請求給付系爭三百萬元損害賠償金。另兩造於九十
四年九月二十九日簽立之離婚協議書，因未持向戶政機關辦理離
婚登記，離婚契約自難認有效成立，從而其中有關扶養費之約定
，既為兩造離婚後就女兒丙○○扶養費負擔之約定，顯見該契約
係以離婚生效為停止條件，而兩造間離婚契約既未有效成立，停
止條件自未成就，被上訴人自無依離婚協議書之約定，請求上訴
人履行之義務。且對未成年子女之扶養義務程度，應按受扶養權
利者之需要與負扶養義務者之經濟能力及身分定之，且父母應各
依其經濟能力及身分，共同對未成年子女負保護教養之義務，不
因父母之一方之經濟能力足以使受扶養人獲得完全滿足之扶養，
而解免他方之共同保護教養義務等語，資為抗辯。
原審維持第一審所為上訴人敗訴之判決，駁回其上訴，無非以：
被上訴人主張兩造婚後育有未成年女兒丙○○，被上訴人因於九
十四年九月二十九日至臺南市○○○路○段○○巷○○號○○
樓捉姦，拍得上訴人與丁○○之裸照。兩造於同日在臺南市警一
分局○○派出所，分別簽立和解契約書及離婚協議書。惟未協同
前往戶政機關辦理離婚登記之事實，業據提出戶籍謄本三件、照
片四張、和解契約書、離婚協議書各影本一件為證，且為上訴人
所不爭執，堪信為真實。而觀諸被上訴人所提出之證據僅係現場
相片及數秒之錄影內容，實不足推認上訴人與丁○○當時確有通
姦行為，此外復無其他積極證據證明上訴人有通姦行為，故被上
訴人不得依民法第一千零五十二條第一項第二款規定請求離婚。
然上訴人與丁○○有染，被上訴人於上揭時日帶人至丁○○住處
抓姦，上訴人即與被上訴人分居迄今，益見兩造間之情感已失，
且均無意願繼續維持婚姻關係。兩造長久經營夫妻生活既已不可
能，更難期待兩造之婚姻破綻有復圓可能。又兩造婚姻之所以產
生破綻，實係肇因上訴人與丁○○不當交往而來，故被上訴人於
兩造婚姻關係存續中，縱有如上訴人及證人戊○○所指各項缺失
，仍應認上訴人與配偶以外之異性不當交往事件，應負絕大部分
之責任。故被上訴人自得依民法第一千零五十二條第二項規定訴
請離婚。又依臺南縣社會工作師公會及臺北縣政府派員訪視兩造
結果，並審酌兩造雖對於監護丙○○之意願均強烈，惟兩造分居
後，既係由被上訴人照顧丙○○，丙○○與被上訴人之感情互動
較佳，且丙○○於訪視及第一審調解時均表示由被上訴人監護之
意願，基於該未成年女兒丙○○之最佳利益考量，乃酌定對於兩
造所生女兒丙○○權利義務之行使或負擔，由被上訴人任之。並
依職權酌定上訴人得以原判決附表所示之方式與丙○○會面交往
。次查系爭和解契約書並非受被上訴人之脅迫所書立，而係合法
有效之契約，上訴人不得以該和解契約書係受脅迫並經其撤銷為
由，拒絕給付契約所約定之精神慰撫金三百萬元。又依該契約書
第二條約定之付款方式，係上訴人應於九十四年十月五日前給付
被上訴人一百萬元，尾款二百萬元至遲應於同年十二月二十九日
前給付，以此對照上揭和解契約書第四條本文及該條之特別約定
內容及文義，係指上訴人依約履行給付三百萬元時，被上訴人須
將蒐集取得之證物交付予上訴人，或銷毀證物，是上訴人仍有先
給付三百萬元之義務，並無所謂同時履行抗辯之情形。本件被上
訴人雖於刑事偵審時，未交付錄影母帶予承審之檢察官或法官，
繼由其訴訟代理人分別於第一審言詞辯論時陳稱母帶已不見、母
帶被拍攝者己○○帶走，且拍攝者己○○亦早於刑事偵審期間即
逃亡海外。固足認被上訴人無法當面提出各該證物予上訴人或當
面銷燬之，然依上揭所述母帶既係被拍攝者己○○帶走，且迄亦
未見上訴人立證被上訴人有將上錄影帶、照片外流之情事，亦難
認被上訴人有違該特約條款之情事，況被上訴人苟有該違約情事
，依該條款所載之內容，亦僅係被上訴人應將所收受之給付返還
上訴人而已。是上訴人抗辯被上訴人將錄影帶、照片外流，解除
條件已成就，系爭和解契約當然失其效力，而拒絕給付三百萬元
之損害賠償金云云，自無足採。上訴人既迄未按系爭和解契約書
之約定，履行給付三百萬元之損害賠償金，顯已違反和解契約第
一條、第二條之約定，則被上訴人依該和解契約書請求上訴人給
付三百萬元，洵屬可採。又離婚協議書第二條有關扶養費之約定
，既係兩造離婚後就女兒丙○○扶養費負擔之約定，該契約顯係
以離婚生效為停止條件，而兩造間之離婚契約因未辦理登記而難
認已有效成立，則兩造間就女兒丙○○扶養費負擔之約定，亦難
認已生效。被上訴人自不能依該離婚協議書之約定，請求上訴人
履行給付扶養費之義務。惟依民法第一千一百十六條之二、第一
千一百十九條規定，兩造應各依其經濟能力及身分，與未成年子
女之需要，共同對未成年子女負保護教養之義務，而丙○○未滿
十歲尚屬小學教育階段，其所居住之臺北縣九十五年平均每人每
月消費支出，依內政部主計處所編臺灣地區平均每人月消費支出
調查表－臺北縣地區固僅為一萬九千零一元。惟該女兒之扶養教
育費用將隨其年齡增加而增加，且該消費支出調查表僅係一平均
參考數字，並非酌定扶養費時需以該數字為限，再參以兩造書立
離婚協議書時，既已就兩造所生未成年女兒丙○○之扶養費數額
及給付方式，記載為離婚之條款，顯見兩造當時已就扶養費之給
付約定，詳為討論估算決定後而為兩造所能共同接受，嗣該離婚
協議書雖因未辦離婚戶籍登記，致停止條件未成就，而使兩造就
所約定之丙○○扶養費部分，亦不生效力，惟究非不得資為酌定
丙○○扶養費之重要參考依據，況依兩造之職業、身分、經濟能
力等背景，仍認以原兩造所約定之每月由上訴人給付五萬元為適
當。則被上訴人請求上訴人給付自九十四年十一月一日起至九十
五年三月一日止，於起訴時已到期之五個月數額合計二十五萬元
，並自九十五年四月一日起至一百零七年十月二十九日丙○○成
年時，按月於每月一日給付被上訴人三萬元之扶養費，亦屬有據
。又依非訟事件法第一百二十七條第二項規定，是關於扶養費部
分，於上訴人未依約按期履行時，其後之期間視為到期。從而被
上訴人依民法第一千零五十二條第二項規定訴請判准兩造離婚，
及酌定對於兩造所生未成年女兒丙○○權利義務之行使或負擔由
被上訴人任之，並酌定上訴人與丙○○會面交往之方式、時間，
並依兩造所簽立之和解契約書，訴請上訴人給付精神慰撫金三百
萬元本息，復依未成年子女扶養費請求權，請求上訴人給付兩造
所生未成年女兒丙○○已到期之扶養費二十五萬元本息，並自九
十五年四月一日起至丙○○成年之日止，按月於每月一日給付丙
○○扶養費三萬元，均屬有據，應予准許等詞，為其判斷之基礎
。
甲、廢棄發回部分（關於兩造女兒扶養費部分）：
按父母對於未成年子女之扶養義務，不因結婚經撤銷或離婚而受
影響。其扶養之程度應按受扶養權利者之需要與負扶養義務者之
經濟能力及身分定之，此觀民法第一千一百十六條之二、第一千
一百十九條規定自明。故父母離婚後，未行使親權之父母一方，
僅其親權之行使暫時停止，其與未成年子女之身分關係，不因離
婚而受影響，父母仍應各依其經濟能力及身分，與未成年子女之
需要，共同對未成年子女負保護教養之義務，不因父母之一方之
經濟能力足以使受扶養人獲得完全滿足之扶養，而解免他方之共
同保護教養義務，最高法院著有九十五年度台上字第一五八二號
判決意旨足參。本件被上訴人既依未成年子女扶養費請求權請求
上訴人給付扶養費，然兩造所生女兒丙○○係尚未滿十歲，僅在
受國民義務教育之小學求學階段，且其所居住之臺北縣九十五年
平均每人每月消費支出僅一萬九千零一元（參內政部主計處之臺
灣地區平均每人月消費支出調查表－臺北縣地區），為原審所認
定。則依丙○○之年齡及現時實際之支出，並斟酌上訴人與被上
訴人之經濟能力及身分，如以系爭離婚協議書所定每月五萬元或
上訴人自行減縮請求之三萬元，作為上訴人應負擔之扶養費用額
，有無超出丙○○之需要，即有詳為調查審認之必要。原審未詳
為調查丙○○之需要是否因年齡之增長而增加及分別調查上訴人
及被上訴人之身分及經濟能力以定其分擔扶養費之比例，即行酌
定上訴人應分擔丙○○之扶養費為五萬元或三萬元，不免速斷。
次按未成年子女所需之扶養費用，依常情每因年齡漸長而費用漸
增，乃原審酌定上訴人應負擔丙○○每月之扶養費，自九十四年
十一月一日起至九十五年三月一日止（即離婚協議書約定上訴人
應給付扶養費之日起至起訴前），每月為五萬元，其後至丙○○
成年止，每月為三萬元，是否合理，亦有再事斟酌之必要。上訴
論旨，執以指摘此部分原判決不當，求予廢棄，非無理由。
乙、駁回上訴部分：
原審以上揭理由，認被上訴人本於第一千零五十二條第二項、民
事訴訟法第五百七十二條之一第一項規定及和解契約書約定，請
求判准兩造離婚，及酌定對於兩造所生未成年女兒丙○○權利義
務之行使或負擔，由被上訴人任之，並酌定上訴人與丙○○會面
交往之方式、時間，並命上訴人給付精神慰撫金三百萬元本息部
分，經核並無違背法令情事，上訴意旨，空言指摘此部分原判決
不當，求予廢棄，為無理由。
據上論結，本件上訴一部為有理由、一部為無理由。依民事訴訟
法第四百七十七條第一項、第四百七十八條第二項、第四百八十
一條、第四百四十九條第一項、第七十八條，判決如主文。
中    華    民    國  九十七  年    九    月   十一   日
                      最高法院民事第四庭
                          審判長法官  許  朝  雄
                                法官  陳  淑  敏
                                法官  鄭  玉  山
                                法官  袁  靜  文
                                法官  許  正  順
      本件正本證明與原本無異
                                      書  記  官
中    華    民    國  九十七  年    九    月  二十四  日
                                                      


司法院資訊處製作；財團法人民間司法改革基金會備份。
